【裁判字號】    99,交聲,455
【裁判日期】    991028
【裁判案由】    違反道路交通管理處罰條例聲明異議
【裁判全文】
臺灣花蓮地方法院交通事件裁定         99年度交聲字第455號
原處分機關  交通部公路總局臺北區監理所花蓮監理站
異  議  人  甲○○
即受處分人
下列異議人即受處分人因違反道路交通管理處罰條例案件，對於
交通部公路總局臺北區監理所花蓮監理站民國99年10月 5日所為
之處分（花監違字第裁44-P00000000號），聲明異議，本院裁定
如下：
    主  文
原處分關於罰鍰新臺幣肆萬伍仟元部分撤銷。
前項撤銷部分，甲○○不罰。
    理  由
一、原處分意旨略以：本件異議人即受處分人甲○○（下稱異議
    人）於民國99年1月7日5時13分許，駕駛車牌號碼CVP-223號
    重型機車，行經花蓮縣花蓮市○○路與明禮路口處，因酒後
    騎車酒精濃度過量，經警測得其呼氣中所含酒精濃度為每公
    升1.01毫克，經花蓮縣警察局花蓮分局以花警交字第P00000
     000號舉發違反道路交通管理事件通知單掣單舉發，並由原
    處分機關依道路交通管理處罰條例第35條第1項第1款之規定
    ，裁罰異議人罰鍰新臺幣（下同）45,000元，吊扣駕駛執照
    12個月，另依同條例第24條第1項第2款施以道安講習等語。
二、聲明異議意旨略以：本件酒駕事件業經臺灣花蓮地方法院檢
    察署檢察官為緩起訴處分，並於99年 9月30日期限前完成勞
    動服務。詎原處分機關竟仍裁處異議人罰鍰，有違「一事不
    二罰」原則，爰為此聲明異議，請求撤銷原處分等語。
三、按汽車駕駛人飲用酒類或其他類似物後，其吐氣所含酒精濃
    度超過每公升0.25毫克，不得駕車；駕駛汽車經測試檢定酒
    精濃度超過標準，處汽車駕駛人罰鍰15,000元以上60,000元
    以下，並當場移置保管該汽車及吊扣駕駛執照 1年，及應接
    受道路交通安全講習，道路交通安全規則第114條第2款、道
    路交通管理處罰條例第35條第1項第1款、第24條第1項第2款
    分別定有明文。依95年2月5日正式施行之行政罰法第26條第
     1項規定：「一行為同時觸犯刑事法律及違反行政法上義務
    規定者，依刑事法律處罰之。但其行為應處以其他種類行政
    罰或得沒入之物而未經法院宣告沒收者，亦得裁處之。」此
    乃一行為同時造成刑罰法律與行政秩序罰規定發生競合適用
    之關係時，基於「一事不二罰」之法理，經由立法程序確立
    應以刑罰優先為原則，避免行為人承受過度且重複之處罰。
    此觀該條立法理由明確揭示：「一行為同時觸犯刑事法律及
    違反行政法上義務規定時，由於刑罰與行政罰同屬對不法行
    為之制裁，而刑罰之懲罰作用較強，故依刑事法律處罰，即
    足資警惕時，實無一事二罰再處行政罰之必要。且刑事法律
    處罰，由法院依法定程序為之，較符合正當法律程序，應予
    優先適用。但罰鍰以外之沒入或其他種類行政罰，因兼具維
    護公共秩序之作用，為達行政目的，行政機關仍得併予裁處
    ，故為第一項但書規定。」其理益明。是以前揭行政罰法中
    刑事法律處罰優先且不再處以行政秩序罰之目的，既係因為
    行為人已接受刑罰而足資警惕，且已發生懲罰之作用，即無
    使行為人陷於雙重處罰之不利益，則關於刑事法律處罰之範
    圍自應採取實質認定，凡刑事實體法或程序法中所規定客觀
    上剝奪行為人生命、自由、財產權利，主觀上亦因制裁之嚴
    厲性、痛苦性，其強度足以造成心理強制而間接達成矯正教
    化目的之處遇手段，皆應納入其中，而不以形式上符合刑法
    第32條至第34條所定主刑及從刑種類者為限，始與前揭法律
    規範之意旨相符。
四、又刑事訴訟法為配合由職權主義調整為改良式當事人進行主
    義，乃採行起訴猶豫制度，增訂緩起訴處分之規定，以觀察
    犯罪行為人有無施以刑法所定刑事處罰之必要，為介於起訴
    及微罪職權不起訴間之緩衝制度設計。其具體效力依同法第
    260條規定，於緩起訴處分期滿未經撤銷者，非有同條第1款
    或第 2款情形之一，不得對於同一案件再行起訴，即學理上
    所稱之實質確定力，足見在緩起訴期間內，尚無實質確定力
    可言。且依上揭第260條第1款規定，於不起訴處分確定或緩
    起訴處分期滿，未經撤銷者，仍得以發現新事實、新證據為
    由，對於同一案件再行起訴，是本於同一法理，在緩起訴期
    間內，其效力未定，倘發現新事實、新證據，而認已不宜緩
    起訴，又無同法第253條之3第 1項所列得撤銷緩起訴處分之
    事由者，自得就同一案件逕行起訴，原緩起訴處分並因此失
    其效力（最高法院94年台非字第 215號判例參照）。是觸犯
    刑事法律之犯罪行為，除得經檢察官之起訴，並由法院審理
    後，為有罪科刑、無罪、免訴、不受理、不付審理之裁判外
    ，如檢察官認該行為所涉為死刑、無期徒刑或最輕本刑 3年
    以上有期徒刑以外之罪，於參酌刑法第57條所列事項及公共
    利益之維護，認以緩起訴為適當者，得定1年以上3年以下之
    緩起訴期間為緩起訴處分（刑事訴訟法第253條之1）。就要
    件言，緩起訴基本上係認被告有犯罪嫌疑，而暫緩起訴，並
    得課被告予一定之負擔或指示（同法第253條之2第 1項），
    此與不起訴處分係因犯罪嫌疑不足或其他原因（同法第 252
    條、第 253條），且不得附條件或負擔，顯有不同，可知，
    緩起訴處分是一種刑事處罰。又經檢察官為「緩起訴」處分
    者，於「緩起訴」之猶豫期間內，檢察官可對其持續觀察，
    若認其顯無反省警惕之情或根本欠缺反省警惕之能力（即符
    合刑事訴訟法第253條之3第1項所列3款情形）者，得依職權
    或依告訴人之聲請，將「緩起訴」處分撤銷，並依法追訴，
    亦即在緩起訴處分之猶豫期間內，刑事訴追程序仍未終局確
    定，此與不起訴處分確定後，刑事訴追程序終結，檢察官原
    則上不得就同一行為再行起訴之法律效果迥異。縱認緩起訴
    是附條件的便宜不起訴處分，則『條件成就』包含兩個部分
    ，其一是經過一定的猶豫期間，其二是緩起訴未經撤銷，兩
    個條件皆成就時，才會產生如同確定不起訴處分之效力。查
    上開行政罰法第26條第 2項並未明列「緩起訴處分」，本不
    宜擴張解釋，且緩起訴處分性質上亦與不起訴處分不同，無
    適用行政罰法第26條第 2項規定之餘地。況且，經檢察官為
    緩起訴處分之行為，如同時違反行政法上義務之規定，因已
    有刑事處罰，此時行政機關若另行依法行政裁罰，無異一罪
    二罰，因此參酌行政罰法第26條之立法意旨，違反行政法上
    義務之行為，若同時亦經檢察官另為緩起訴處分時，行政機
    關應不得就同一行為，再為與刑罰相類之罰鍰處分（臺灣高
    等法院臺南分院97年度交抗字第14號、97年度交抗字第75號
    、臺灣高等法院97年度交抗字第752號裁定意旨參照）。
五、經查：
(一)上揭違規事實，為異議人所不爭執，並有花蓮縣警察局舉發
    違反道路交通管理事件通知單乙紙在卷足憑，首堪認定。又
    異議人前揭酒後騎乘重型機車之行為，同時涉犯刑法第 185
    條之 3之公共危險罪，業經臺灣花蓮地方法院檢察署檢察官
    以99年度偵字第851號處分書為緩起訴處分，緩起訴期間為1
    年（於100年3月31日期滿），並應自收受檢察官執行緩起訴
    處分命令通知書之日起半年內，向指定之公益團體提供70小
    時義務勞務，而異議人亦於99年9月3日完成義務勞務時數，
    此有臺灣花蓮地方法院檢察署檢察官99年偵字第 851號緩起
    訴處分書、執行緩起訴處分命令通知書、義務勞務工作日誌
    、刑案系統觀護終結原因表及臺灣高等法院被告前案紀錄表
    各乙份在卷可稽。
(二)異議人上開違反刑事法律禁止規範之犯罪事實既已明確，僅
    因檢察官採取緩起訴處分之替代性刑事處遇手段，未將該案
    逕行起訴或聲請簡易判決處刑，致其後適用之刑事訴訟程序
    有所區別，然就異議人負有向檢察官指定機構提供一定時數
    之勞務義務觀察，其如未在上開指定期間內確實履行義務，
    依刑事訴訟法第253條之3第1項第3款之規定，異議人將遭受
    撤銷緩起訴處分之不利益；反之，倘其確實遵守並履行各項
    緩起訴條件，除非合於刑事訴訟法第 260條所定情形之一，
    否則異議人即無再就同一案件遭受刑事訴追之虞。從而，檢
    察官依刑事訴訟法第253條之2第1項第5款規定為緩起訴處分
    ，命異議人向公益團體提供義務勞務者，異議人係履行檢察
    官為緩起訴處分命令，此等命令名義上雖非刑罰，但仍是一
    種特殊的處遇措施，會產生未經裁判即生終局處理案件之實
    質效果，性質上已係實質的制裁，造成異議人義務增加的影
    響，亦即性質上亦屬干預人民自由之處分，與刑事制裁無異
    ，可知緩起訴處分是一種刑事處罰。且異議人已因上開緩起
    訴處分而干預其人身自由，主觀上前揭義務勞務亦具有強制
    性、懲罰性，雖不若易科罰金係以支付金錢作為自由刑之替
    代，惟經由緩起訴處分條件之履行使其免於遭檢察官發動起
    訴程序，仍具有替代刑罰之效果。況行政罰法第26條第 1項
    僅規定「依刑事法律處罰之」，並未明定應依刑法第33條、
    第34條所定主從刑罰之種類科罰，檢察官命令被告提供義務
    勞務，既為實質刑事制裁，自與行政罰法第26條第 1項「依
    刑事法律處罰之」規定，尚無扞格之處，而有行政罰法第26
    條第1項「一事不二罰」規定之適用。
(三)本件異議人「酒精濃度超過規定標準」之違規行為，依行政
    罰法第26條第 1項前段規定，即應依刑事法律處罰之，已無
    再依上開道路交通管理處罰條例第35條第1項第1款裁處行政
    罰鍰之餘地，異議人據以聲明異議為有理由，原處分關於裁
    處罰鍰45,000元部分應予撤銷，另由本院為異議人不罰之諭
    知。至原處分機關裁處異議人施以道安講習及吊扣駕駛執照
    12個月部分，未經異議人聲明異議，業已確定，不在異議範
    圍，附此敘明。
六、據上論斷，應依道路交通管理處罰條例第87條第 2項，道路
    交通案件處理辦法第20條前段，裁定如主文。
中    華    民    國    99    年    10    月    28    日
                  交通法庭      法  官  吳育汝
上列正本證明與原本無異。
如對本裁定不服，應於送達後 5日內，向本院提出抗告狀（應抄
附繕本）。
中    華    民    國    99    年    10    月    28    日
                                書記官

司法院資訊處製作；財團法人民間司法改革基金會備份。
